行  政  法  院  判  決                          八十七年度判字第一五○四號
    再 審原 告  甲○○
    再 審被 告  財政部臺北市國稅局
右當事人間因綜合所得稅事件，再審原告對本院中華民國八十七年一月十四日八十七
年度判字第一○號判決提起再審之訴。本院判決如左︰
    主  文
再審之訴駁回。
    事  實
緣再審原告八十三年度綜合所得稅結算申報，關於利息所得及財產交易所得部分，不
服再審被告即財政部台北市國稅局之初查核定，申經復查結果，除准予追減利息所得
新台幣（下同）三五九、四○四元外，其餘未獲變更。訴經財政部訴願決定，將原處
分關於利息所得部分撤銷，由被告另為處分，其餘訴願駁回。原告就財產交易所得部
分，向行政院提起再訴願，遭決定駁回，提起行政訴訟，經本院八十七年度判字第一
○號判決（下稱原判決）駁回。茲再審原告以原判決有行政訴訟法第二十八條第二款
及第十款（起訴狀誤款為項）再審情事為由，提起再審之訴。爰摘兩造訴辯意旨於
次：
再審原告起訴意旨略謂︰再審原告之配偶楊秀梅於七十一年七月二十二日購得坐落新
竹明湖路一○○八巷二十九弄二號及六號房屋兩戶，並訂有買賣房地契約書，因營造
商及建商產權不清，遲至八十年間始持上揭「契約書」向台灣台北地方法院起訴迄八
十年十二月二十六日以八十年度訴字第三一一○號民事判決確定書，始於八十一年三
月十一日憑台北地方法院判決及確定證明書向新竹市稅捐稽徵處申辦前揭系爭兩戶房
屋契稅繳款書，並向新竹市地政事務所辦理房屋第一次保存登記。若依八十一年三月
十一日契稅繳款書每戶房屋契價為壹拾陸萬玖仟陸佰元為成本價，如按七十一年七月
二十二日買賣房地契約書記載，每戶房屋均為貳拾肆萬元之成本，則原判決理由：按
財產或權利原為出價取得者，以交易之成交價額減去原始取得之成本及因取得而改良
及移轉該項資產而支付之一切費用之餘額，方為「所得額」合併計課綜合所得稅，為
行為時所得稅法第十三及第十四條第一項第七類第一款所規定，又「個人出售房屋如
能提出交易時之成交價額及成本費用之證明文件者，其財產交易所得之計算依本法第
十四條第一項第七類規定核實認定之。」詎料原審以「惟查原告因提示其配偶買入系
爭二戶房屋之買賣契約書供核．．．而台灣台北地方法院八十年度訴字第三一一○號
民事判決僅就原告配偶楊秀梅買受系爭二戶房屋所住移轉所有權登記爭議事項所為之
判決云云，殊不知該民事判決書係依據七十一年度買賣房地契約書之由來，實有未當
，原審判決確有「判決不適用法則」及「判決不備理由」違背法令之處。即至八十三
年八月十二日黃德芳以實際交易價額貳佰零萬仟陸佰元向再審原告承購其配偶楊
秀梅系爭兩戶房屋及土地和張樞政壹戶（位於新竹市○○路一○○八巷二十九弄四號
）時，「證四」交付三戶房地總價款收據，並有黃德芳美商花旗銀行新竹分行帳戶0
000000000號支票乙紙影本可稽，並支付陳碧瑛仲介費佣金伍萬元收據乙紙
可考，均為出售該三戶房地實際交易價格，原審迄未採為判決依據，亦未記載不足採
之理由，原判決不無有重要證據遺漏未予斟酌違背法令，判決不備理由之誤判。又申
請人提出之建築改良物買賣所有權移轉契約書，原審認定即俗稱之公契，係供申請移
轉所有權登記使用，亦難僅憑該買賣契約書上所載買賣價款總金額即認係買賣雙方受
授之實際交易款項，原審不無違背民法第一百五十三條契約規則，當事人互相表示意
思一致，無論其為明示或默示、契約即為成立，況並訂有「證五」建築改良物買賣所
有權移轉契約書，揆諸前揭所示顯有誤認，原判決確有「判決不備理由」違背法令之
處。次查「證六」八十三年八月三十一日楊秀梅出售給黃德芳兩戶系爭房屋契價稅繳
款書各為壹拾陸萬仟兩佰元，參照原判決第三頁反面第十四行「其中契稅收據僅能
證明系爭二戶房屋出售時之契價，難認其配偶出售房屋之實際交易價值云云」，查申
請人所提出「原證四」「證五」、「證六」均不得作為行為時所得稅施行細則第十七
條之二第一項所定之房屋之成交價額證明六件，我中華民國凡不動產買賣產權移轉登
記時建物房屋均以「證五」契約書及「證六」契約繳款書辦理產權登記，其土地均以
公契公告現值課徵土地增值稅，從未聞尚需何種契約始能認定為實際交易價額，不知
再審原告究應提出何種證件始能符合前揭所得稅法之規定，綜上所陳，原判決確有「
判決不適用法則」及「判決不備理由」違背法令之處。請判決將原判決廢棄，並撤銷
一再訴願決定及原處分等語。
再審被告答辯意旨略謂︰一、按「財產或權利原為出價取得者，以交易之成交價格，
減除原始取得之成本，及因取得，改良及移轉該項資產而支付之一切費用後之餘額為
所得額」、「個人出售房屋，如能提出交易時之成交價額及成本費用之證明文件者，
其財產交易所得之計算，依本法第十四條第一項第七類規定核實認定，其未申報或未
能提出證明文件者，稽徵機關得依財政部核定標準核定之。前項標準，由省（直轄市
）主管稽徵機關參照當年度實際經濟情況及房屋市場交易情形擬訂，報請財政部核定
。」分別為所得稅法第十四條第一項第七類及同法施行細則第十七條之二所明定。又
「八十三年度個人出售台灣省省轄市房屋未申報或未能提出證明文件者，按當年度房
屋評定現值之百分之二十核定其財產交易所得。」復為財政部八十四年二月八日台財
稅第八四一六○二九○○號函所明釋。二、再審原告之配偶楊秀梅八十三年度出售所
有坐落新竹市○○路一○○八巷二九弄二號及六號房屋，原核定依據出售時房屋評定
現值百分之二十核算財產交易所得均為三二、六四○元（163,200×20%）。原告主張
出售系爭兩筆房屋皆虧本等情。三、本件再審原告雖提示契稅收據及出售之公證契約
書暨購進時之買賣契約書，惟該公證契約書僅能證明系爭房屋產權移轉行為，亦即係
就買賣之契約行為，予以公證、法院僅就形式上加以審查，對其內容並未進行查證，
是其所載買賣價款，是否為實際成交價格，仍應依有關證件查核認定之，非謂經公證
即可認定該契約所載價格為真實，又契稅收據之契價僅能證明該房屋買賣之監證契價
，尚非房屋實際成交價格或原始取得成本之證明，是再審原告既未能提出交易時之成
交價格之證明文件，原核定依財政部規定之房屋評定現值之百分之二十計算核課其配
偶八十三年度財產交易所得與首揭規定，並無不合；又系爭二屋八十三年之房屋評定
現值均為一六五、二○○元，經重新核算財產交易所得應各為三三、○四○元，較原
核定為高，是復查決定予以維持，亦無不當。四、至行政訴訟法第二十八條第十款所
謂「未經斟酌之證據係指該項證物在前訴訟程序中即已存在，而當事人不知其存在或
能予使用，現始發現或得使用而言，且該證據若經斟酌，可受較有利之裁判，始得為
之，但在判決前如已主張其事由或已提出其證物，則不得更據以提起再審之訴」，本
案再審原告所提證據皆於提起再審之訴前即已提出，其所論述系爭兩戶房屋出售為虧
損，惟自始至終，未能提示出售之買賣契約書及其他有力證據，以實其說，徒以公契
之契價要求認定虧損，皆經復查、訴願、再訴願決定及大院八十七年度判字第一○號
判決駁回，並非未經斟酌。再審原告據以提起再審之訴，揆諸首揭規定，難認為有理
由，請判決予以駁回等語。
    理  由
本件訴狀雖以原判決有行政訴訟法第二款及第十款事由提起再審之訴，惟訴狀理由併
指陳原判決不適用法則，因併就行政訴訟法第二十八條第一款情事予以審酌，合先
明。按行政訴訟法第二十八條第一款所謂「適用法規顯有錯誤」，係指原判決所適用
之法規與該案應適用之現行法規相違背，或與解釋、判例有所牴觸者而言，至於法律
上見解之歧異，再審原告對之縱有爭執，要難謂為適用法規錯誤。第二款所謂判決理
由與主文顯有矛盾，係指判決理由與主文之內容適得其反而言。第十款所謂發見未經
斟酌之重要證物者，係指該項證物在前訴訟程序中即已存在，而當事人不知其存在，
現始發現者而言，並以如經斟酌，可受較有利益之裁判者為限。本件原判決係以「按
財產或權利原為出價取得者，以交易之成交價額，減除原始取得之成本，及因取得、
改良及移轉該項資產而支付之一切費用後之餘額為所得額，合併計課綜合所得稅，為
行為時所得稅法第十三條及第十四條第一項第七類第一款所規定。又個人出售房屋，
如能提出交易時之成交價額及成本費用之證明文件者，其財產交易所得之計算依本法
第十四條第一項第七類規定核實認定；其未申報或未能提出證明文件者，稽徵機關得
依財政部核定標準核定之，為所得稅法施行細則第十七條之二第一項所明定。八十三
年度個人出售房屋未申報或已申報而未能提出符合規定之證明文件者，其財產交易所
得標準，台灣省省轄市售屋二戶以下者，按房屋評定現值之百分之二十計算，為財政
部八十四年二月八日台財稅字第八四一六○二九○○號函釋有案。本件被告（即再審
被告）以原告（即再審原告）之配偶楊秀梅於八十三年度出售所有坐落新竹市○○路
一○○八巷二十九弄二號及六號房屋二戶予黃德芳，未提示交易時實際成交價格及原
始取得成本之證明文件，乃依財政部八十四年二月八日台財稅字第八四一六○二九○
○號函釋核算原告之配偶出售系爭二戶房屋之財產交易所得各為新台幣（下同）三二
、六四○元，併課原告當年度綜合所得稅。原告申經復查結果，未獲變更，乃循序提
起行政訴訟，主張：其配偶八十一年間購入系爭房屋之契價，與八十三年間出售時之
契價相較，每戶各損失六、四○○元，並無所得，被告依據財政部函釋計算其配偶出
售房屋之財產交易所得，併課其當年度綜合所得稅，即有未當云云。惟查原告固提示
其配偶買入系爭二戶房屋之買賣契約書供核，惟所提示出售房屋成交價格之證明文件
，其中契稅收據，僅能證明系爭二戶房屋出售時經核定之契價，難認係其配偶出售房
屋之實際交易價值；土地、建築改良物買賣所有權移轉契約書即俗稱之公契，係供申
請移轉所有權登記使用，亦難僅憑該買賣契約書上所載買賣價款總金額，即認係買賣
雙方受授之實際交易款項。而台灣台北地方法院八十年度訴字第三一一○號民事判決
僅就原告配偶楊秀梅買受系爭二戶房屋所生移轉所有權登記爭議事項所為之判決，與
系爭二戶房屋出售之實際成交價格無涉，均不得作為行為時所得稅法施行細則第十七
條之二第一項所定之房屋之成交價額證明文件，而得據以核實計算其買賣系爭房屋之
財產交易所得。原告既未能提示其配偶楊秀梅買賣系爭二戶房屋收付款項之憑證供核
，則原處分按出售時系爭房屋之評定現值之百分之二十核算系爭財產交易所得，並無
不合。又系爭二屋八十三年之房屋評定現值均為一六五、二○○元，經重新核算財產
交易所得應各為三三、○四○元，較原核定為高，是復查決定予以維持，亦無不當。
綜上所述，被告所為原處分（復查決定）及一再訴願決定俱無違誤，原告起訴意旨，
仍執前詞指摘，難謂有理由」，遂駁回再審原告前訴訟程序之訴。核其適用法規與該
案應適用之現行法規正相符合，與解釋、判例亦不生牴觸，更無判決不適用法則或不
備理由之情事，且其理由與主文正相符合。又再審原告所提證據四、五、六等，均於
前訴訟程序中業已提出，並經原判決詳述斟酌後不採之理由，自非行政訴訟法第二十
八條第十款所稱之證物。茲再審原告仍執其於前訴訟程序業已主張之個人歧異見解，
並提出前訴訟程序業經斟酌且不採之證物，復不具理由主張原判決有行政訴訟法第二
十八條第二款再審情事，揆諸首揭說明，難認有再審理由，原告其餘主張無一與行政
訴訟法第二十八條各款所定情形相符，其再審起訴論旨，難謂有理由，應予駁回。
據上論結，本件再審之訴為無理由，爰依行政訴訟法第三十三條、民事訴訟法第五百
零二條第二項，判決如主文。
中    華    民    國     八十七      年      七      月      三十       日
                    行 政 法 院 第 一 庭
                                審 判 長 評  事      黃  鏡  清
                                         評  事      趙  永  康
                                         評  事      高  秀  真
                                         評  事      藍  獻  林
                                         評  事      黃  璽  君
右  正  本  證  明  與  原  本  無  異
                                         法院書記官  彭  秀  玲
中    華    民    國     八十七      年      七      月      三十       日
